【裁判字號】    92,上易,108
【裁判日期】    921008
【裁判案由】    妨害家庭
【裁判全文】
臺灣高等法院花蓮分院刑事判決                    九十二年度上易字第一八號
    上訴人即自訴人  甲○○
    自 訴 代 理 人  乙○○律師
    被          告  丁○○
    共同選任辯護人  楊志航律師
右上訴人因被告妨害家庭案件，不服臺灣花蓮地方法院九十一年度自字第五八號中華
民國九十二年六月二十五日第一審判決提起上訴，本院判決如左：
    主  文
上訴駁回。
    理  由
一、本件上訴人即自訴人（以下簡稱自訴人）在原審法院之自訴意旨略以：被告丁○
    ○與自訴人甲○○曾為夫妻關係（二人嗣於民國九十一年六月十日離婚），係有
    配偶之人；被告丙○○明知被告丁○○為有配偶之人，二人竟基於概括之犯意，
    自九十年五月間起至九十一年六月十日止，在花蓮縣萬榮鄉明利村明利三十六之
    四號丁○○住處內同居，並多次發生性關係，因認被告丁○○、丙○○分別涉犯
    刑法第二百三十九條前、後段之通姦、相姦罪嫌云云。
二、按犯罪事實應依證據認定之，無證據不得認定犯罪事實；又不能證明被告犯罪者
    ，應諭知無罪之判決，刑事訴訟法第一百五十四條第二項，第三百零一條第一項
    分別定有明文。次按事實之認定，應憑證據，如未發現相當證據，或證據不足以
    證明，自不能以推測或擬制之方法，為裁判基礎；又認定事實所憑之證據，雖不
    以直接證據為限，間接證據亦包括在內，然無論直接證據或間接證據，其為訴訟
    上之證明，須於通常一般人均不致有所懷疑，而得確信其真實之程度者，始得據
    之為有罪之認定，倘其證明尚未達到此一程度，而有合理之懷疑存在時，即無從
    為有罪之認定（最高法院四十年台上字第八六號判例及七十六年台上字第四九八
    六號判例意旨參照）。
三、本件自訴人認被告丁○○、丙○○二人係自九十年五月間起迄九十一年六月十日
    止之同居期間發生多次性行為，分別涉犯通姦、相姦罪嫌，無非係以九十年十月
    五日凌晨一時五十分許，自訴人偕同警員前往上述丁○○之住處抓姦時，係由被
    告丙○○應聲開門，而被告丁○○則躺在床上，又查被告丙○○之衣物均置於該
    屋內，李女當時亦向警方坦承同居達三、四個月，以及丁○○之子張孝文之證詞
    、現場照片、錄音帶譯文等，顯見被告二人有長期同居之事實為其論據。訊之被
    告丁○○、丙○○二人於原審及本院審理時，均堅決否認有自訴人所指之犯行，
    被告丁○○辯稱：伊與丙○○僅係普通朋友，伊因農忙需上山工作，乃僱請丙○
    ○幫忙照顧伊子張孝文；至於警方至伊住處抓姦當晚，係因張孝文生病感冒，乃
    請丙○○到家照顧，伊因晚歸，於近凌晨一點左右始返抵家門，入屋時，見丙○
    ○已因照顧丁○○疲累而睡著，不忍吵醒丙○○，始讓丙○○繼續睡在地板上，
    伊則與張孝文睡在床上，絕對未與丙○○發生通姦行為等語；被告丙○○則辯稱
    ：伊係受僱於丁○○，幫丁○○照顧張孝文，當天（九十年十月四日）張孝文生
    病，丁○○外出不在家，伊就在丁○○住處照顧張孝文，並等待丁○○返家，竟
    等到睡著，伊並未與丁○○發生任何性行為等語。經查：
  (一)九十年十月五日凌晨一時五十分許，自訴人報警會同警方前往被告丁○○住處抓
    姦，當時係由丙○○應門後叫醒丁○○，當自訴人與警方進入屋內時係見到客廳
    彈簧床上睡的是丁○○與張孝文，丙○○睡覺之位置係在靠大門之地板上等情，
    業據自訴人及陪同自訴人前往現場之證人李美桂於警詢中指陳綦詳（見警詢卷第
    十六、十九頁），證人李美桂尚證稱：被告二人當時均著短褲，上衣整齊等語（
    見警詢卷第十九頁），並有編號二、三之現場照片二幀附卷可資佐證（見警詢卷
    第二十八、二十九頁），充其量僅能證明被告丙○○當晚確有留宿於丁○○住處
    之事實而已，並無任何積極證據足資證明被告二人於九十年十月五日抓姦之前或
    自同年五月間起，曾發生多次婚外性行為。
  (二)再者，自訴人於提起自訴前之偵查程序中自承：伊於八十九年十一月間即因家庭
    暴力問題而離家，當時張孝文（民國八十五年八月十六日生，有本院民事裁定及
    其個人資料表各乙份在卷可參，見原審卷第一三一、一三八頁）年僅四歲，在家
    顯然亟需有人加以照料，又張孝文於九十年十月四日當天確因上呼吸道感染（感
    冒）曾至光豐診所就診之事實，亦有該診所之診斷證明書影本乙紙在卷可資依憑
    （見原審卷第一０一頁），是被告二人所為「丁○○於九十年六月間即僱請丙○
    ○幫忙照顧張孝文及整理家事，以及九十年十月五日凌晨係因丁○○不在家，張
    孝文又生病，丙○○始留在丁○○家照顧張孝文」之辯解，衡情即非絕無可能。
  (三)又證人即被告丁○○與自訴人之子張孝文於偵查中雖證稱：被告二人以前有睡在
    一起，然亦證稱：爸爸與阿姨睡在床上時，都有穿衣服等語（見偵查卷第三十一
    頁）。又其於原審訊問時對於大部分之問題雖多沈默不語，然仍證稱：伊現在與
    被告二人同住，伊與爸爸睡一間房，阿姨則另有自己一間房間，阿姨在伊住處會
    煮飯、打掃家裡，並送伊去上學等語（見原審卷第一四三至一四五頁），究其證
    言亦僅能認定被告二人有同住在上開處所及被告丙○○有照顧張孝文並幫忙整理
    家務之事實，尚難以此遽行推論被告二人有發生婚外姦情。
  (四)復以九十年十月五日凌晨，自訴人偕同警方前往被告丁○○住處抓姦時，發現有
    女性衣物晾曬於屋內曾予拍照採證（見警詢卷第二十九頁編號四之照片），然據
    證人即被告丁○○之女張嘉琪（民國七十四年七月十九日生）於偵查中明確證稱
    上開警卷照片上所示女性衣物係其所有無訛（見偵查卷第三十頁），實亦無足憑
    此即認被告二人間存有曖昧之姦情。
  (五)又被告以外之人於審判外之言詞或書面陳述，除法律有規定者外，不得作為證據
    ，修正後刑事訴訟法第一百五十九條第一項定有明文。是自訴人舉證人林玉嬌、
    邱麗娟、黃麗美等人之錄音帶譯文欲證明被告二人有長期同居之事實，顯然違背
    刑事訴訟法採直接及言詞審理主義之原則，應無證據能力，不得作為證據，先予
    說明。再證人林玉嬌、黃麗美於原審審理時，亦僅證稱：曾在路上看到被告二人
    ，並未目睹其二人一起生活等語，證人邱麗娟則係證稱：丙○○常去丁○○家，
    常看到二人同進出等語，充其量此等證言僅能證明被告二人認識且互動密切，然
    仍無從憑此認定被告二人已有婚外性行為之核心事實。
四、綜合上開諸項證據加以研析，僅能證明被告丙○○曾住宿在被告丁○○上開住處
    之事實，然尚難憑此即能推演出其二人必有姦情之結論。此外，復查無其他積極
    證據足以認定被告丁○○、丙○○二人分涉通姦、相姦犯行，原審因認本件不能
    證明被告二人犯罪，乃為無罪之諭知，認事用法俱無違誤。上訴人猶執陳詞一再
    訴稱被告二人涉有姦情，指摘原判決不當，求予撤銷改判，為無理由，應予駁回
    。
五、本件事證業臻明朗，是自訴代理人先前聲請再傳喚證人馮榮標、簡文勇、郭清福
    、張孝文、江美芳、王玉蘭及邱麗娟等人到庭作證，核無必要（況自訴代理人於
    本院九十二年九月十日審理時亦當庭表明勿庸再予傳訊），併此說明。
據上論斷，應依刑事訴訟法第三百六十八條，判決如主文。
中      華      民      國      九十二      年      十      月    八    日
                                審判長法官  林  慶  煙
                                      法官  林  德  盛
                                      法官  張  健  河
右為正本證明與原本無異。
本件不得上訴。
                                    書記官  陳  有  信
中      華      民      國      九十二      年      十      月    九    日


司法院資訊處製作；財團法人民間司法改革基金會備份。
